臺灣臺北地方法院民事判決　　　　　　　93年度訴字第4111號
原　　　告　丙○○
訴訟代理人　陳德文律師
被　　　告　己○○
被　　　告　丁○○
被　　　告　戊○○
前列三人共同
訴訟代理人　劉昌崙律師
複代理人　　洪瑞悅律師
　　　　　　林聖彬律師
上列當事人間確認買賣關係不存在事件，本院於民國94年8月9日
言詞辯論終結，判決如下：
    主  文
原告之訴及假執行之聲請均駁回。
訴訟費用由原告負擔。
    事實及理由
一、本件原告主張：原告與被告及訴外人蔣泉成（本為被告，嗣
    於本院93年12月16日言詞辯論期間當庭撤回）、嚴光霽（本
    院裁定駁回）因經繼承而共有台北市○○街20巷35號2樓及
    同街巷37號2樓建物及土地（下稱系爭房地）之所有權，嗣
    於93年6月4日被告與訴外人王麗惠簽訂系爭房地買賣契約，
    被告依土地法第34條之1規定，通知原告是否優先承買時，
    原告旋於93年6月23日行使優行承買權，並承諾同年7月6日
    前簽定買賣契約，詎被告及代書乙○○百般阻撓，復以系爭
    房地所有權狀遺失為由，要求原告俟系爭另35號房地所有權
    移轉辦畢後，始辦理系爭土地之移轉手續，原告因而錯過前
    開期限，致未於同年7月6日後仍未與被告簽訂買賣契約，嗣
    於同年11月間，被迫將其應有部分出倍售予訴外人甲○○（
    移轉登記日期為：93年11月11日）；而被告本件訴訟中之94
    年2月24日出售系爭房地，並已移轉所有權登記予訴外人甲
    ○○。按原告原於93年6月25日擬出售系爭房地予周麗香時
    ，約定總價12,300,000元，是其自得主張以前開金額扣除本
    件原告應支付之優先承買價格8,337,000元後之一半（因系
    爭建物有2戶）為其所受損害額按即1,981,500元。是原告因
    被告之共同侵權行為及債務不履行，致其受有1,981,500元
    之損害；又被告如依約讓與原告優先承買，原告原應於93年
    8月1日前，即可取得系爭房地所有權，並如期出售與周麗香
    而受領前開價金，故併請求被告自93年8 月1日起算遲延利
    息。為此，原告依民法第184條、第185條規定，先位請求被
    告連帶賠償；備位依同法第226條規定，請求如備位聲明所
    示之金額及法定遲延利息等語。聲明：
    先位部分：
    (一)被告應連帶給付原告1,981,500元，及自93年8月1日起至
      清償日止，按年息5%計算之利息。
    (二)原告願供擔保請准宣告假執行。
      備位部分：
    (一)被告己○○、丁○○、戊○○各應給付原告585,443元，
      及自93年8月1日起至清償日止，按年息5%計算之利息。
二、被告則以：被告於前開時期，出售系爭房地時已依土地法規
    定通知原告，原告並於93年6月30日至代書處簽立承諾書，
    並表明於同年7月6日前與被告簽約，否則將無條件放棄優先
    承買權云云，惟原告自此即未與被告簽訂任何買賣契約，況
    被告與代書均未有何阻撓、拖延情事不與原告簽約，是依其
    承諾可知原告已放棄優先承買契約，又原告於93年11月11日
    未依土地法規定，未通知被告優先承買而逕將其應有部分出
    售給甲○○，然甲○○自斯時起為本件土地共有人，而甲○
    ○以共有人地位向被告等人購買渠等之應有部分，其無侵權
    行為、亦無債務不履行情事，原告本件先、備位請求，均為
    無理由等語置辯，聲明：駁回原告之訴。
三、經查，原告與被告及蔣泉成、嚴光霽等人，因經繼承而共有
    系爭房地之所有權，被告嗣於93年6月4日被告與王麗惠簽訂
    系爭房地買賣契約，被告依土地法第34條之1規定通知原告
    是否優先承買，原告於93年6月23日以書面向被告及蔣泉成
    、嚴光霽表示主張優行承買權，同意以原買賣雙方約定買賣
    契約之價格及相關規定承買，並於同年月30日以書面向被告
    及蔣泉成、嚴光霽表示承諾於同年7月6日前簽定買賣契約，
    並給付價金及仲介服務費，簽約時給付價金二成、成稅同時
    給付價金一成，惟原告未依於同年7月6日前與被告簽定買賣
    契約乙節，等情，有原告提出之系爭房地之建物、土地登記
    謄本、切結書、承諾書、協議書及被告整理之系爭房地流程
    表（附於被告答辯七狀）在卷為憑，並為兩造所不爭。
四、按「土地法第34條之1第4項僅規定共有人出賣共有土地之應
    有部分時，他共有人得以同一價格共同或單獨優先承購，並
    未如土地法第104條第2項後段設有出賣人未通知優先購買權
    人而與第三人訂立買賣契約者，其契約不得對抗優先購買權
    人之明文。故該項規定之優先承購權係指他共有人出賣共有
    土地時，對於該共有人有請求以同樣條件訂立買賣契約之權
    而已，除出賣應有部分之共有人通知外，非謂共有人一經表
    示願優先承購，雙方即成立買賣契約。」（最高法院86年度
    台上字第1089號著有裁判可參）；且「土地法所定土地或建
    築改良物共有人之優先承購權，目的既在減少共有人數，簡
    化共有物之使用關係，則土地法第34條之1第4項所稱：「共
    有人出賣共有土地或建築改良物之應有部分時，他共有人得
    以同一價格共同或單獨優先承購」者，應指他共有人於共有
    人出賣共有土地或建築改良物之應有部分時，對於該共有人
    有請求以同樣條件訂立買賣契約之權而言。故出賣之共有人
    與他人所訂契約或他人承諾之一切條件，優先承購權人必須
    均表示接受，始有合法行使優先承購權可言。倘有部分不接
    受或擅加予變更買賣條件時，即非合法行使優先承購權，於
    出售土地共有人所定之期限經過後，其優先承購權即行消滅
    。」（最高法院86年度台上字第31 22號著有裁判可參），
    本件原告固於被告為土地法第34條之1規定通知優先承買，
    原告固以書面表示願意行使優先承買權，惟其既始終未與被
    告訂立買賣契約，則揆諸前開說明，原告僅得對被告請求以
    王麗惠同樣條件訂立買賣契約，非謂原告一經其表示，即認
    本件兩造間已然成立買賣契約至明，原告所稱被告有債務不
    履行（按以兩造已成立買賣契約為前題）云云，即洵屬無據
    。
五、次查，原告復謂被告有侵權不法行為，因被告及其代書乙○
    ○百般阻撓，使其無法於93年7月6日依其承諾書與被告簽定
    買賣契約，致其受有預期利益之損害云云，固有其提出之其
    與周麗香間之不動產買賣契約書、世華銀行活期信儲蓄存款
    存褶節本、通聯記錄、承諾書之記載為憑，惟被告否認有何
    不法行為，惟本院尚難僅憑其存褶節本、通聯記錄、承諾書
    之記載遽認被告確有百般阻撓使其無法於93年7月6日依其承
    諾書與被告簽定買賣契約之不法行為，又證人即受任被告與
    周麗香間買賣事宜之承辦代書乙○○復到院結證稱：本件承
    諾書手寫部分是我寫的，原告看過後由他親自簽名，並按指
    印，原告及將蔣泉成在93年3月23日到我（代書）事務所主
    張優先承買權，當時我有告訴他們二位，希望他們在一定期
    限內確定時間簽約，惟當初未約定期限，迄至93年6月30日
    ，原告到我事務所簽承諾書，自93年6月22日簽立切結書至
    同年7月6日止，就我所知，被告並未阻撓原告簽立買賣契約
    ，被告亦未指示我簽立買賣契約，原告未在7月6日前簽立買
    賣契約，是原告向我表示要變更承諾書給付價金方式，但因
    承諾書就此已寫好所以我我拒絕原告請求，又因原告嗣後未
    與被告簽立買賣契約，所以就沒有辦理移轉所有權登記等語
    （見本院94年3月22日言詞辯論筆錄），是原告主張被告有
    阻撓其與被告簽訂買賣契約之不法行為，即乏所據。
六、綜上所述，原告主張被告有不法侵權行為及債務不履行之情
    事云云，均無可採，被告抗辯其未阻撓原告簽訂買賣契約，
    兩造買賣契約尚未成立乙節，應為可採。從而，原告依民法
    第184條、第185條規定，先位請求被告連帶賠償暨備位依同
    法第226條規定，請求被告給付如備位聲明所示之金額及法
    定遲延利息等語，均為無理由，不應准許。又其本訴既經駁
    回，其所為假執行之聲請即失所附麗而應併予駁回。
七、本件事證已臻明確，兩造其餘之攻擊防禦方法均予判決結果
    不生影響，爰不一一贄述，附此敘明。
八、結論：原告之訴為有理由，依民事訴訟法第78條，判決如主
    文。
中　　華　　民　　國　　94　　年　　8 　　月　　15　　日
                    民事第五庭法　    官　賴劍毅
以上正本係照原本作成
如對本判決上訴，須於判決送達後20日內向本院提出上訴狀
中　　華　　民　　國　　94　　年　　8 　　月　　16　　日
                              法院書記官  吳芳玉
